【裁判字號】    98,金上,7
【裁判日期】    990720
【裁判案由】    侵權行為損害賠償
【裁判全文】
臺灣高等法院民事判決                   98年度金上字第7號
上  訴  人  辛○○
            壬○○
            乙○○
共      同
訴訟代理人  陳宗憶律師
複 代 理人  甲○○
            丙○○
被 上 訴人  丁○○
被 上 訴人  戊○○
共      同
訴訟代理人  洪珮琪律師
複  代理人  王儷倩律師
追 加 被告  中國信託商業銀行
            股份有限公司
法定代理人  庚○○
追 加 被告  己○○
共      同
訴訟代理人  洪珮琪律師
複  代理人  王儷倩律師
上列當事人間侵權行為損害賠償事件，上訴人對於中華民國98年
3月31日臺灣臺北地方法院97年度附民字第499號刑事附帶民事訴
訟判決提起上訴，經本院刑事庭移送前來（98年度重附民上字第
11號），上訴人並為訴之追加，本院於99年7月6日言詞辯論終結
，判決如下：
    主  文
上訴及追加之訴均駁回。
第二審訴訟費用及追加之訴訴訟費用由上訴人負擔。
    理  由
一、按在第二審為訴之變更或追加，非經他造同意，不得為之，
    但請求之基礎事實同一者，不在此限，民事訴訟法第446條
    第1項、第255條第1項第2款定有明文。查上訴人於原審請求
    被上訴人丁○○、戊○○應連帶給付上訴人美金50萬元本息
    。嗣於本院審理中，以中國信託商業銀行股份有限公司、己
    ○○為共同侵權行為人，而追加為共同被告，請求追加被告
    應與被上訴人連帶負損害賠償責任。核其請求之基礎事實同
    一，揆諸上揭規定，應予准許。
二、被上訴人中國信託商業銀行股份有限公司之法定代理人原為
    麥克迪諾馬，於本院訴訟進行中之99年5月31日，變更為庚
    ○○，有公司變更登記表可稽，並據彼具狀聲明承受訴訟，
    核無不合，應予准許。
三、按因犯罪而受有損害之人，固得於刑事訴訟程序中提起附帶
    民事訴訟，對於被告請求回復其損害，但得提起該項訴訟者
    ，限於被告犯罪行為之直接被害人或因犯罪而受損害之人，
    並以起訴之犯罪事實侵害其個人私權致生損害為由，始得為
    之，否則縱令其得依其他事由，提起民事訴訟，亦不得於刑
    事訴訟程序附帶為此請求，此觀刑事訴訟法第487條第1項規
    定甚明。即提起是項訴訟，限於起訴之犯罪事實侵害個人私
    權致生損害者，始得為之。換言之，附帶民事訴訟之提起，
    必以刑事訴訟程序之存在為前提，若刑事訴訟未經提起公訴
    或自訴，或非刑事訴訟程序認定之犯罪事實侵害其私權，縱
    因同一事故而受有損害，亦不得對於應負賠償責任之人，提
    起附帶民事訴訟。又法院審酌當事人所提起之附帶民事訴訟
    ，僅移送後之訴訟程序應適用民事訴訟法，至是否符合刑事
    訴訟法之規定，而得以裁定移送於民事庭，係以刑事庭為移
    送裁定時之狀態，即以移送裁定時刑事判決所認定之事實為
    準。故不得提起附帶民事訴訟而提起者，如刑事庭未依刑事
    訴訟法第502條第1項規定以判決駁回原告之訴，而逕以裁定
    移送民事庭者，其訴之不合法不因移送民事庭而受影響，受
    移送之民事庭仍應以原告之訴為不合法，依民事訴訟法第
    249條第1項第6款之規定，裁定駁回之（最高法院41臺上字
    50號、66年臺上字第1094號判例可循）。
四、本件上訴人於臺灣臺北地方法院刑事庭審理97年度金訴字第
    8號被上訴人丁○○、戊○○與該案刑事共同被告吳再明、
    張振國、李均其、李錦全、鄧啟新（下稱丁○○等人）被訴
    違反期貨交易法案件訴訟程序中，提起刑事附帶民事訴訟，
    主張：丁○○等人違反期貨交易法案件，致上訴人於94年7
    月4日匯款美金306165.29元，而受有損害，另受有精神上損
    害美金20萬元，爰請求被上訴人應連帶給付上訴人美金50萬
    元，及自起訴狀送達日起至清償日止，按年息5％計算之利
    息。
五、臺灣臺北地方法院刑事庭就被上訴人丁○○、戊○○部分，
    前以97年度附民字第499號刑事附帶民事訴訟判決駁回原告
    之訴及其假執行之聲請，上訴人不服，提起上訴後，本院刑
    事庭於98年7月30日以98年度重附民上字第11號刑事附帶民
    事訴訟裁定，將上訴人請求丁○○、戊○○連帶損害賠償部
    分移送前來民事庭。上訴人並於本院審理中追加中國信託商
    業銀行股份有限公司、己○○為被告，請求連帶賠償（見本
    院卷27頁）。
六、查前揭丁○○等人被訴違反期貨交易法等案件，依本院刑事
    庭於98年7月30日以98年度上訴字第2076號刑事判決所認定
    之犯罪事實，係認丁○○、戊○○所為，觸犯期貨交易法第
    112條第5款規定之罪，幫助未經許可，擅自經營期貨經理事
    業及其他期貨服務事務。次按期貨交易法之立法目的在於健
    全發展期貨市場，維護期貨交易秩序，期貨交易法第1條定
    有明文。期貨交易法第112條第5款規定禁止違法經營期貨服
    務事業行為，所保護之法益，為社會經濟活動之管理與秩序
    （最高法院94年度台上字第494號裁判意旨參照）。即期貨
    交易法第112條第5款所保護者乃國家對於期貨服務事業之監
    督及管理，違反規定所侵害者，為國家對於「經營期貨服務
    事業應經許可制度之公法益」，所妨害者為商業行政之管理
    ，而非直接侵害個人之私權。
七、查本件上訴人依民法第184條之規定請求賠償，係基於被上
    訴人違反期貨交易法第112條第5款規定，以詐欺方式造成上
    訴人等3人財產利益之損失，求為命被上訴人連帶給付美金
    238488.27元及法定利息（見本院卷25頁）。惟前揭刑事判
    決並未認定被上訴人涉有詐欺之犯罪行為，上訴人既非以前
    揭刑事判決認定被上訴人有罪部分，主張受有損害而為回復
    之請求，亦非期貨交易法第112條第5款規定之直接被害人，
    上訴人縱受有損害，亦不得於本院刑事訴訟程序中提起刑事
    附帶民事訴訟，而應依民事訴訟法第249條第1項第6款規定
    裁定駁回其訴。原審未察，將上訴人之訴依刑事訴訟法第50
    3條第1項規定，判決駁回其訴，雖有未洽，惟本件起訴既不
    合法，上訴人之上訴亦無理由，本院刑事庭本應駁回上訴人
    之訴，乃以裁定移送前來，揆諸前揭說明，本院仍應以判決
    駁回之。上訴人追加之訴基於同一理由，應併予駁回。
八、據上論結，本件上訴及追加之訴為無理由。依民事訴訟法第
    449條第1項、第78條，判決如主文。
中    華    民    國    99    年    7    月    20     日
                    民事第十四庭
                        審判長法  官 林金村
                              法  官 湯美玉
                              法  官 李慈惠
正本係照原本作成。
如不服本判決，應於收受送達後20日內向本院提出上訴書狀，其
未表明上訴理由者，應於提出上訴後20日內向本院補提理由書狀
（均須按他造當事人之人數附繕本）上訴時應提出委任律師或具
有律師資格之人之委任狀；委任有律師資格者，另應附具律師資
格證書及釋明委任人與受任人有民事訴訟法第466條之1第1項但
書或第2項（詳附註）所定關係之釋明文書影本。如委任律師提
起上訴者，應一併繳納上訴審裁判費。
中    華    民    國    99    年    7     月    21    日
                              書記官 王敬端
附註：
民事訴訟法第466條之1（第1項、第2項）：
對於第二審判決上訴，上訴人應委任律師為訴訟代理人。但上訴
人或其他法定代理人具有律師資格者，不在此限。
上訴人之配偶、三親等內之血親、二親等內之姻親，或上訴人為
法人、中央或地方機關時，其所屬專任人員具有律師資格並經法
院認為適當者，亦得為第三審訴訟代理人。

司法院資訊處製作；財團法人民間司法改革基金會備份。
